臺灣高等法院民事判決　　　　　　　　 96年度上易字第221號
上　訴　人　　乙○○
被　上訴人　　甲○○
上列當事人間因返還不當得利事件，上訴人對於中華民國96年1
月25日臺灣臺北地方法院95年度訴字第9966號第一審判決提起上
訴，本院於96年8月14日言詞辯論終結，判決如下：
    主  文
上訴駁回。
第二審訴訟費用由上訴人負擔。
    事實及理由
甲、程序方面：
    被上訴人經合法通知，未於言詞辯論期日到場，核無民事訴
    訟法第386條所列各款情形，應准上訴人之聲請，由其一造
    辯論而為判決。
乙、實體方面：
一、上訴人起訴主張：上訴人於民國（下同）87年9月7日在訴外
    人永昌期貨經紀公司股份有限公司（下稱永昌期貨公司）開
    戶買賣期貨，交易帳號為000000-0號，由被上訴人擔任上訴
    人之營業員。詎被上訴人竟於89年5月間向上訴人佯稱永昌
    期貨公司對新開客戶有交易手續費5折之優惠，詐騙上訴人
    同意以上訴人之父即訴外人陳和益之名義，在永昌期貨公司
    開立帳號為000000-0號之期貨保證金帳戶（下稱系爭期貨帳
    戶），並匯入新臺幣（下同）48萬元至該帳戶；且被上訴人
    復於89年7月間未經上訴人之同意，擅自提領上訴人於合作
    金庫城東支庫之款項後，將其中7萬元匯入系爭期貨帳戶。
    被上訴人詐騙上訴人開立系爭期貨帳戶，及前述之55萬元款
    項後，即擅自將系爭期貨帳戶之出金帳戶設定為訴外人張上
    聰於合作金庫城東支庫第0000000000000號帳戶（下稱系爭
    出金帳戶），意圖將上訴人所有上開款項出金至系爭出金帳
    戶而侵吞入己。嗣後被上訴人發現依據期貨法規之規定，出
    金帳戶名義人必須與期貨保證金帳戶之名義人相同，遂無法
    順利移轉上訴人之前述款項得逞，為卸免責任，復未經上訴
    人之指示即私自操作系爭期貨帳戶，故意將該帳戶內之款項
    操作至幾乎虧損完畢。為此上訴人爰依據不當得利之法律關
    係，請求被上訴人賠償擅自操作系爭期貨帳戶所導致之交易
    損失43萬9,009元，及自89年起至起訴狀繕本送達之日止之
    利息13萬1,703元，共57萬712元等情。原審為上訴人全部敗
    訴之判決，上訴人聲明不服，提起上訴，並於本院聲明：(一)
    原判決廢棄；(二)被上訴人應給付上訴人57萬712元，及自起
    訴狀繕本送達之翌日起至清償日止，按年息5%計算之利息；
    (三)訴訟費用由被上訴人負擔。
二、被上訴人則以：被上訴人因擔任永昌期貨公司之業務員，有
    業績壓力，乃請上訴人介紹新客戶，上訴人遂介紹陳和益開
    戶。然依當時期貨相關法規規定，開戶時倘未提供出金帳戶
    ，即不得為期貨買賣，因為上訴人當時並未提供陳和益之出
    金帳戶，才暫時以張上聰的帳戶作為系爭期貨帳戶的出金帳
    戶，但如此處理並不影響陳和益之權益，因為依據規定，必
    須出金帳戶與期貨保證金帳戶的名義相同，將來才能辦理出
    金，只要陳和益至永昌期貨公司辦理出金帳戶變更手續，就
    可以將系爭期貨帳戶內的剩餘款項領回。又上訴人曾對被上
    訴人之上述行為提起刑事告訴，經本院以93年度上訴字第55
    3號判決認定被上訴人不成立犯罪在案等語，資為抗辯，又
    雖被上訴人經合法通知，未於言詞辯論期日到場，惟曾於本
    院答辯聲明：(一)上訴駁回；(二)訴訟費用由上訴人負擔。
三、兩造不爭之事實：
    (一)上訴人於87年9月7日在永昌期貨公司開戶買賣期貨，交易
      帳號為000000-0號，由被上訴人擔任上訴人之營業員。
    (二)被上訴人於89年5月間，經上訴人同意，以上訴人之父陳
      和益之名義，在永昌期貨公司開立系爭期貨帳戶，上訴人
      並匯入48萬元至該帳戶。
    (三)被上訴人於89年7月間未經上訴人之同意，擅自提領上訴
      人於合作金庫城東支庫之款項後，將其中7萬元匯入系爭
      期貨帳戶。
    (四)被上訴人辦理系爭期貨帳戶時，將該帳戶之出金帳戶設定
      為以張上聰名義之系爭出金帳戶。
四、兩造爭執要旨：(一)7萬元部分是否己判決確定有既判力？(二)
    被上訴人是否應返還不當得利48萬元？茲分述之：
    (一)7萬元部分己經本院93年度訴字第58號民事判決確定在案
      ，上訴人不得就此部分再為請求：
      按「除別有規定外，確定之終局判決就經裁判之訴訟標的
      ，有既判力。」、「原告之訴，有下列各款情形之一者，
      法院應以裁定駁回之。但其情形可以補正者，審判長應定
      期間先命補正：七、起訴違背第253條、第263條第2項之
      規定，或其訴訟標的為確定判決之效力所及者」，民事訴
      訟法第400條第1項、第249條第1項第7款分別定有明文。
      經查上訴人前於93年間，主張包括被上訴人於89年7月間
      未經上訴人之同意，擅自提領上訴人於合作金庫城東支庫
      之款項後，將其中7萬元匯入系爭期貨帳戶之行為在內之
      事實，依據侵權行為及不當得利之法律關係請求被上訴人
      賠償包括該筆7萬元款項在內之金額，其中上開7萬元匯入
      系爭期貨帳戶之款項部分，業經本院認定上訴人以侵權行
      為為請求權基礎之消滅時效已經完成，且被上訴人對於該
      筆款項並未私自提領而獲益，不負不當得利之賠償責任，
      因而駁回上訴人此部分請求確定等情，有本院93年度訴字
      第58號民事判決影本一件附卷可稽（見本院卷第53-59 頁
      ），從而依據前揭規定，上訴人復於本件請求被上訴人返
      還7萬元之不當得利，揆諸首揭說明，其訴難謂合法，原
      審判決此部分敗訴，並無不合。
    (二)上訴人請求被上訴人返還不當得利48萬元為無理由：
      次按「依不當得利之法則請求返還不當得利，以無法律上
      之原因而受利益，致他人受有損害為其條件，故其請求返
      還之範圍，應以對方所受之利益為度，非以請求人所受損
      害若干為準，…」最高法院61年台上字第1695號著有判例
      。所謂致他人受損害，係指一方之受利益與他方之受損害
      間，須有直接之因果關係。
      1.經查，系爭期貨帳戶自89年5月間開立迄同年12月底為
        止，除有本件48萬元及7萬元之款項匯入之外，完全沒
        有將款項出金至系爭出金帳戶之紀錄等情，有永昌期貨
        公司出入金紀錄影本一件在卷足稽，堪信屬實，是上訴
        人所有系爭48萬元款項實際上並沒有匯出至被上訴人所
        有，或被上訴人所掌控金融帳戶之事實，應堪認定；則
        自此觀點而言，已難認為被上訴人就系爭上訴人所有48
        萬元款項進入系爭期貨帳戶之事實，有何獲取不當得利
        益之情形可言。
      2.上訴人是否有指示被上訴人代操作期貨？關於此點上訴
        人主張：「被告（指被上訴人）發現依據期貨法規之規
        ，出金帳戶名義必須與期貨保證金帳戶之名義人相同，
        無法順利移轉原告（指上訴人）之款項得逞，為卸免責
        任，即未經原告之指示，私自操作期貨帳戶，故意將系
        爭期貨帳戶內之款項操作至幾乎虧損完畢」云云，但上
        訴人於原審自認有下列之情形，即「摩根台指的部分是
        我操作」、「我從網路上或是電視上得到訊息，打電話
        到永昌期貨，甲○○是我的營業員，我跟他下單操作。
        」、「（照原告（指上訴人）的估計，妳操作的部分賠
        多少？）9萬多元。…」，亦即上訴人確實有指示被上
        訴人操作系爭期貨帳戶之行為等情則其上述指控即有不
        符，且其所指稱被上訴人故意將系爭帳戶內之款項操作
        虧損云云，更明顯有違於經驗法則，並且無法提出任何
        證據以資佐證。
      3.上訴人提起刑事告訴，認被上訴人未經上訴人之授權即
        為期貨之交易，涉有期貨交易法第63條第4款、第116條
        第1款利用期貨交易人帳戶或名義為自己從事交易罪，
        本院93年度上訴字第553號刑事判決已認定「被上訴人
        是否確實未經上訴人授權而為期貨交易實難以認定」有
        該刑事判決影本附卷可稽（見本院卷第40-51頁）云云
        ，上訴人又無法更具體舉證證明，被上訴人就上訴人間
        系爭期貨帳戶內之款項全部均經被上訴人在未被授權下
        ，操作期貨，幾近虧空。
      4.末按「侵權行為乃對於被害人之損害，由加害人予以填
        補，俾回復其原有財產狀態之制度，而不當得利乃剝奪
        受益人之得利，使返還予受損人之制度，二者之直接目
        的不同，得請求之範圍尤未必一致，…」（最高法院86
        年度台上字第1705號判決意旨參照）。縱使上訴人之期
        貨帳戶因被上訴人未經授權而操作期貨全部虧空，上訴
        人確有損害48萬元（扣除前述之7萬元），但查，期貨
        之虧空，該48萬元並非進入被上訴人之口袋，換言之，
        被上訴人並未得利，上訴人之損害，並非等於被上訴人
        之得利，同時上訴人侵權行為損害賠償之請求權時效已
        消滅（2年時效），揆諸前述最高法院判決意旨，上訴
        人不得以自己本身之損害即認定被上訴人有所得而請求
        其返還不當得利。
五、綜上所述，本件上訴人依不當得利之法則求為判命被上訴人
    給付57萬712元（含交易損失43萬9,009元及89年起至起訴狀
    繕本送達翌日止之利息13萬1,703元），為無理由，原審判
    決上訴人敗訴，核無不合，上訴論旨，仍執陳詞，斤斤指摘
    原判決不當，聲明廢棄改判為無理由，應予駁回上訴。
六、本件事證已臻明確，兩造其餘之攻防方法，經審酌後，認與
    判決結果不生影響，無庸逐一論述，併此敘明。
丙、據上論結，本件上訴為無理由，依民事訴訟法第449條第1項
    、第78條、第463條、第385條第1項前段，判決如主文。
中　　華　　民　　國　　96　　年　　8 　　月　　28　　日
                  民事第15庭
                      審判長法  官  林恩山
                            法  官  黃國永
                            法  官  郭松濤
正本係照原本作成。
不得上訴。
中　　華　　民　　國　　96　　年　　8 　　月　　28　　日
                            書記官  方素珍
